【裁判字號】    99,訴,81
【裁判日期】    990610
【裁判案由】    公共危險
【裁判全文】
臺灣臺東地方法院刑事判決                99年度訴字第81號
公  訴  人  臺灣臺東地方法院檢察署檢察官
被      告  丙○○
指定辯護人  本院公設辯護人甲○○
上列被告因公共危險案件，經檢察官提起公訴（98年度偵字第
1961號），本院判決如下：
    主  文
丙○○放火燒燬現非供人使用之他人所有住宅，未遂，處有期徒
刑貳年；緩刑伍年；扣案之打火機壹個沒收之。
    犯罪事實
一、丙○○原與其兄長李金里及嫂嫂丁○○一家人共同居住在李
    金里位於臺東縣東河鄉北源村柑桔林24號之住處（鐵皮屋）
    。迄於民國92年4 月間，李金里去世後，上開住處即由丁○
    ○及其子女共同繼承，然丁○○隨於同年5 月間攜同子女搬
    離該處，僅留丙○○獨居。丙○○於98年8 月17日22時2 分
    許，因酒後心情不佳，竟基於放火之故意，以打火機點燃棉
    被任其延燒之方式，對於現供自己使用之上開住宅放火，後
    經丙○○之鄰居謝志明發現火勢後，隨即通報消防人員前來
    撲滅，惟該住宅之鐵皮仍受燒變色，門戶及隔間亦有燒熔、
    燒失之情形，幸重要結構並未喪失原本之效用，而未達燒燬
    程度。嗣丙○○於員警詢問時，坦承是自己放火，始為警查
    悉上情。
二、案經臺東縣警察局成功分局報告臺灣臺東地方法院檢察署檢
    察官偵查起訴。
    理  由
壹、程序事項
    按被告以外之人於審判外之陳述，雖不符刑事訴訟法第159
    條之1 至第159 條之4 之規定，而經當事人於審判程序同意
    作為證據，法院審酌該言詞陳述或書面陳述作成時之情況，
    認為適當者，亦得為證據。當事人、代理人或辯護人於法院
    調查證據時，知有同法第159條第1項不得為證據之情形，而
    未於言詞辯論終結前聲明異議者，視為有前項之同意，同法
    第159 條之5 定有明文。上開條文之立法意旨在於傳聞證據
    未經當事人之反對詰問予以核實前，原則上先予排除，惟若
    當事人已放棄其對質、詰問權，並於審判程序中表明同意該
    等傳聞證據可作為證據，或於言詞辯論終結前未聲明異議，
    基於尊重當事人對傳聞證據之處分權，且證據資料愈豐富，
    愈有助於真實發見之理念，並強化言詞辯論主義，使訴訟程
    序得以順暢進行，上開傳聞證據亦均具有證據能力。經查，
    本件理由欄所引用之具有傳聞性質之證據資料，被告及指定
    辯護人於本院準備程序及審理期日，就該等證據資料之證據
    能力均表示沒有意見，且迄至本案言詞辯論終結前，亦未聲
    明異議，本院復查無違法不當取證或其他瑕疵，因認以之作
    為證據均屬適當，揆諸前揭規定與說明，均具有證據能力。
貳、實體事項
一、上開犯罪事實業據被告丙○○坦承不諱，核與證人謝志明於
    警詢時、證人丁○○於偵訊時之證述相符（參見警卷第26頁
    至第27頁、偵卷第49頁至第49頁背面），復有臺東縣消防局
    98年9 月15日消調字第0980005543號函附火災原因調查鑑定
    書1 份（參見警卷第5 頁至第44頁）、刑案現場測繪圖1 張
    、刑案現場照片10張（參見警卷第45頁至第50頁）等在卷可
    稽，以及打火機1 只扣案可佐，足認被告之自白與事實相符
    ，應可採信。本案事證明確，被告犯行堪可認定，應依法論
    科。
二、論罪科刑
（一）按刑法第173 條第1 項之之放火罪，係以放火燒燬之住宅
      或建築物等現既供人使用或有人所在，依通常情形往往因
      放火結果遭受意外之危害，為保護公共安全起見，特為加
      重處刑之規定，故該條項所稱之人，當然係指放火人犯以
      外之人而言，如果前項住宅或建築物，即為放火人犯自行
      使用或祇有該人犯在內，則其使用或所在之人，已明知放
      火行為並不致遭受何種意外危害，自不能適用該條項處斷
      ；又所稱之燒燬，係指行為人利用火力，使特定物焚燒燬
      滅，致失其原有效用而言，最高法院28年上字第3218號判
      例、99年度台上字第1236號判決意旨可供參照。查上開住
      宅於案發時，僅供被告居住，而該住宅於案發後，雖有鐵
      皮受燒變色、門戶及隔間有燒熔、燒失之情形，然該住宅
      之重要結構並未喪失原本之效用，是核被告所為，係犯刑
      法第174 條第5 項、第1 項之放火燒燬現非供人使用之他
      人所有住宅未遂罪。再者，放火燒燬現非供人使用之他人
      所有住宅罪，其直接被害法益，為一般社會之公共安全，
      雖同時侵害私人之財產法益，但仍以保護社會公安法益為
      重，況放火行為原含有毀損性質，而放火燒燬現供人使用
      之住宅罪，自係指供人居住房屋之整體而言，應包括墻垣
      及該住宅內所有設備、傢俱、日常生活上之一切用品。故
      一個放火行為，若同時燒燬住宅與該住宅內所有其他物品
      ，無論該其他物品為他人或自己所有，與同時燒燬數犯罪
      客體者之情形不同，故本件均不另成立刑法第175 條第1
      項或第2 項放火燒燬住宅以外之他人或自己所有物罪（最
      高法院79年台上字第1471號判例意旨參照）。
（二）被告已著手於放火行為，而未至燒燬之結果，為未遂犯，
      應依刑法第25條第2 項後段之規定減輕其刑。又按行為時
      因精神障礙或其他心智缺陷，致不能辨識其行為違法或欠
      缺依其辨識而行為之能力者，不罰。行為時因前項之原因
      ，致其辨識行為違法或依其辨識而行為之能力，顯著減低
      者，得減輕其刑，刑法第19條第1 項、第2 項，分別定有
      明文。查被告於98年8 月時已罹有器質性精神病，且其認
      知功能、辨識能力、判斷力減損，有明顯幻聽、妄想及激
      躁憂鬱情緒，此有行政院國軍退除役官兵輔導委員會臺東
      榮民醫院診斷證明書及98年12月7 日函（含附件）各1 份
      （參見偵卷第7 頁、第14頁至第28頁）在卷可考，足認被
      告案發當時已因精神障礙，致其辨識其行為違法及依其辨
      識而行為之能力顯著減低；復參以被告於放火後，尚知走
      至戶外，且於翌日員警詢問時，又能陳述放火之方法及原
      因，並表示知悉放火是違法行為等情（參見警卷第2 頁）
      ，顯見被告放火當時，並未因精神障礙致不能辨識其行為
      違法或欠缺依其辨識而行為之能力，是應僅依上開規定減
      輕其刑。就上開2 種刑之減輕，爰依刑法第70條之規定，
      遞減之。至於指定辯護人雖聲請鑑定被告當時之精神狀態
      ，以判斷有無刑法第19條規定之適用，然核依卷內所附證
      據，本院已足認定被告當時之精神狀態，是核無鑑定之必
      要，附此敘明。
（三）爰審酌被告前已就同一住宅放火，經本院以93年度訴字第
      84號判決判處有期徒刑2 年、緩刑5 年確定，甫於98年9
      月26日保護管束期滿，此有臺灣高等法院被告前案紀錄表
      1 份附卷可參，詎其竟於緩刑期間故態復萌，再犯本案，
      且造成上開住宅受損嚴重，本應予以嚴懲；惟考量被告智
      識程度不高、犯罪之方法單純，又獨居在家，生活寂寥，
      更因精神疾病住院治療，處境堪憐，犯後亦坦承全部犯行
      等一切情狀，量處如主文所示之刑。
（四）又查被告前未曾受有期徒刑以上刑之宣告（前放火案緩刑
      期滿，未經撤銷緩刑），有上開臺灣高等法院被告全國前
      案紀錄表在卷可憑，其因酒後失慮，致罹刑典，經此教訓
      ，當知所警惕，應無再犯之虞，本院綜核各情認對被告所
      宣告之上開有期徒刑以暫不執行為適當，爰併予宣告緩刑
      5年，以啟自新。
（五）扣案之打火機1 個，係被告所有供放火犯行所用之物，業
      據被告供承在卷，爰依刑法第38條第1 項第2 款規定，宣
      告沒之。
據上論斷，依刑事訴訟法第299 條第1 項前段，刑法第174 條第
1 項、第5 項、第19條第2 項、第25條、第38條第1 項第2 款、
第74條第1 項第1 款，判決如主文。
本案經檢察官乙○○到庭執行職務。
中    華    民    國    99    年     6     月   10    日
                  刑事第一庭 審判長法  官  郭千黛
                                   法  官  陳義忠
                                   法  官  李俊彬
以上正本證明與原本無異。
如不服本判決應於收受送達後10日內向本院提出上訴書狀，並應
敘述具體理由；其未敘述上訴理由者，應於上訴期間屆滿後20日
內向本院補提理由書（均須按他造當事人之人數附繕本）。「切
勿逕送上級法院」。告訴人或被害人對於本判決如有不服，請書
具不服之理由狀，請求檢察官上訴者，其上訴期間之計算係以檢
察官收受判決正本之日期為準。
                                   書記官  陳昭穎
中    華    民    國    99    年    6     月    10    日
附錄本案論罪科刑法條
刑法第174 條
放火燒燬現非供人使用之他人所有住宅或現未有人所在之他人所
有建築物、礦坑、火車、電車或其他供水、陸、空公眾運輸之舟
、車、航空機者，處 3 年以上 10 年以下有期徒刑。
放火燒燬前項之自己所有物，致生公共危險者，處 6 月以上 5
年以下有期徒刑。
失火燒燬第 1 項之物者，處 6 月以下有期徒刑、拘禁或 3 百
元以下罰金。
失火燒燬前項之物，致生公共危險者，亦同。
第 1 項之未遂犯罰之。

司法院資訊處製作；財團法人民間司法改革基金會備份。
